【裁判字號】    92,上易,57
【裁判日期】    920408
【裁判案由】    毀棄損壞
【裁判全文】
臺灣高等法院臺中分院刑事判決                      九十二年度上易字第五七號
    上  訴  人  臺灣臺中地方法院檢察署檢察官
    被      告  戊○○
右上訴人因被告毀損案件，不服臺灣臺中地方法院九十一年度訴字第四○四號中華民
國九十一年十一月十五日第一審判決（聲請簡易判決處刑案號：臺灣臺中地方法院檢
察署九十年度偵字第一七七六九號），提起上訴，本院判決如左：
      主  文
上訴駁回。
      理  由
一、聲請簡易判決處刑意旨略以：被告戊○○為在坐落臺中市○區○○○段二五二－
    二七九地號土地上興建房屋，明知其屋後僅以一道圍牆與坐落同地段二五二－七
    ○六及二五二－二七八地號土地上之臺中市○區○○街二一巷十四號之房屋相隔
    ，且其將興建之房屋後方之牆壁幾乎與該圍牆無縫隙，竟未經該模範街二一巷十
    四號房屋所有權人乙○○之同意，自民國（下同）八十九年五月十八日起，擅自
    授權建築工人自圍牆下挖掘土方，並灌入級配石及混凝土，以致乙○○設於圍牆
  內之水溝因地基遭掏空而下陷且水溝底之水泥龜裂，無法發揮排水功能，不堪使
    用。因認被告所為係犯刑法第三百五十三條之毀棄損壞罪云云。
二、按犯罪事實應依證據認定之，無證據不得推定其犯罪事實，刑事訴訟法第一百五
    十四條定有明文。又按所謂認定犯罪事實之證據，係指足以認定被告確有犯罪行
    為之積極證據而言，該項證據自須適合於被告犯罪事實之認定，始得採為斷罪之
    資料；又事實之認定，應憑證據，如未能發現相當確實證據，或證據不足以證明
    ，自不能以推測或擬制之方法，以為裁判之基礎，最高法院二十九年上字第三一
    ○五號、四十年臺上字第八六號判例著有明文。
三、公訴人認被告涉有上開罪嫌，係以被告確實有委請學仕營造有限公司興建房屋，
    並於前開時地挖掘前開圍牆下之土方，其後告訴人之水溝即有因地基遭掏空而下
    陷且水溝底之水泥龜裂無法排水之情形，此有照片四張及臺灣省建築師公會臺中
    市辦事處安全鑑定報告書影本在卷可憑，又告訴人於九十年五月十八日發現被告
    施工後，即制止，被告並未停工，迄同年七月十日，告訴人等再度至施工現場制
    止，經臺中市警察局第一分局民權派出所警員賴明義到場調處，此據警員賴明義
證述明確，雖證人即系爭新建工程之工地負責人丙○○證稱：「（挖牆時有經過
    告訴人同意？）我出面向告訴人交涉，告訴人開工當天上午本有同意，後來到了
    黃昏，欲打漿時，告訴人卻又不同意了，導致我們不敢灌漿，後來再與之協調，
    改以天級配回填方式施工，進行了一個多月，但卻發生意外」等語，惟證人丙○
    ○係被告委請施工之人，其證詞難免有偏頗，不足採信，另告訴人與被告房屋所
    在土地之界線，經會同內政部土地測量局實地測量結果，經界線約於該圍牆之中
    心線，此有鑑定圖附卷可佐，雖被告曾委請建築師鑑定，並建議對圍牆做安全支
    撐，然被告施工前未先得告訴人之同意，逕行逾越圍牆挖掘告訴人所有之土地，
    其後經制止，亦未見停工，顯有毀損之不確定故意，為其主要依據。訊據被告堅
    決否認有上開毀損之行為，其辯稱略以：早於八十七年間，案外人陳真村在伊前
    開臺中市○區○○○段二五二－二七九地號之鄰地即同地段之二五二－二八○地
    號土地上興建房屋時，告訴人即一再製造紛爭，指稱陳真村於興建建物時，造成
    其水溝破損、房屋龜裂、精神耗損等，而屢向建管單位誣陳，阻撓使用執照之核
    發，陳真村迫於無奈，遂於八十七年十一月四日與之於臺中市西區調解委員會成
    立調解，而賠償新臺幣六萬元予告訴人；嗣伊欲興建系爭伊子顏正吉住宅建物工
    程時，為防免告訴人舊技重施，遂於八十九年三月十二日與學仕營造有限公司簽
    訂建物工程契約時，在第十之一條約定「工程地點之側於新建時與四鄰曾生糾葛
    ，本工程施工時，若有任何糾葛發生，均由乙方（即學仕營造有限公司）負責解
    決，不得要求增生費用」，即伊乃未雨尚繆，就告訴人之特殊習性，告知營造公
    司，促使營造負責人心裏有所準備，小心從事相關工程。緣此，該營造公司乃於
    工程施工前，即先請建築師公會派員鑑定告訴人之建物破損狀況，預為因應。案
    發當日即八十九年五月十八日，該營造公司之工地負責人丙○○及告訴人均在場
    ，開挖地基後，丙○○發現伊與告訴人共有圍牆下之水溝損壞滲流廢水已有相當
    時日，恐有掏空地基並危及鄰近建物安全之虞，經告以詳情，告訴人旋要求協助
    加以修復，丙○○為求工程順利不生糾葛，即允所求，小心依掏空情形挖除淤泥
    ，再依告訴人囑咐，填入級配土石，全部修復工程歷時約三小時，告訴人均在場
    指導，全程介入，級配土石填入完成後，因時已近午，乃約定於下午續行鋪灌混
    凝土作業，加以強固，丙○○旋即於是日下午電請三力建設公司運來一車混凝土
    ，進行該後續鋪設混凝土修復作業，詎告訴人竟出面制止，稱不需繼續工程，如
    此即可，丙○○不疑有他，即依告訴人意思，飭回該已運來之混凝土。即該圍牆
    之下水溝開挖修補維護作業中，上午之清除淤泥及填置級配作業，為丙○○應告
    訴人之請求施作，至下午運來混凝土時，告訴人確有表示不願灌漿強固，而丙○
    ○亦依告訴人之意思，未再灌漿施工，就該圍牆之下水溝開挖修補維護作業而言
    ，顯已依告訴人之意思而停工，致當天並無報警調處紀錄。是本件圍牆之下水溝
    開挖修補維護作業，緣起於圍牆之下水溝年久失修，致生掏空鄰近土地，生有公
    共危險情事，經告訴人請求，丙○○始順便予以修補維護，而與伊無關，伊並無
    任何毀壞他人建築物或令不堪使用情形甚明。再丙○○係就告訴人原已損壞之水
    溝加以修復，自亦無毀損他人之物可言，且其所為非屬系爭住宅工程契約範圍，
    又屬告訴人所授意，即或有毀損，亦屬告訴人與丙○○間關係等語。
四、經查：
（一）告訴代理人甲○○於八十九年七月十五日申請臺灣省建築師公會臺中市辦事處
      就告訴人所有之坐落臺中市○區○○街二一巷十四號之建物為損害安全鑑定，
      嗣經該處自八十九年七月十七日起派鑑定建築師王文芳等員多次履勘現場後，
      於九十年四月十二日出具「臺中市○○街二一巷十四號建物損害安全鑑定報告
      書」，該鑑定案結論固認為「一、本案經向地政機關申請鑑界後實際量測，並
      輔以施工開挖照片及實地鑿洞探勘發現，鄰屋施工時確有地基越界超挖、回填
      未實，圍牆基礎及排水溝下方產生掏空現象，致圍牆及排水溝產生龜裂下陷損
      害，且有繼續擴大之勢。掏空處經查除回填有級配石及土方外，並有新拌混凝
      土越界搗築情事。二、損害原因係肇因鄰屋施工，地基超挖、回填未實，致申
      請人之磚造圍牆及排水溝產生龜裂下陷，排水溝無法有效蓄排水」，建議事項
      則認為「圍牆及排水溝損壞部分應儘速回填夯實，重新建造，以免損害加大」
      。惟按刑法上毀損罪之成立以出於故意者為限，是本件客觀上告訴人之排水溝
      雖有毀損結果發生，然就犯罪是否成立，尚須進一步追溯探查系爭新建工程施
      作過程，被告是否存有毀損他人建物水溝之犯意。
（二）按承造系爭新建工程之學仕營造有限公司於施工前，早於八十九年四月十三日
      即已申請臺灣省建築師公會臺中市辦事處鑑定緊臨新建工地之上開坐落臺中市
      ○區○○街二一巷十四號告訴人建物狀況，以作為申報開工之用，及避免日後
      因施工所造成不必要之工地糾紛，嗣經該處於八十九年四月二十五日派鑑定建
      築師許振武等員履勘鑑定標的物之構造物、用途及現況後，於八十九年五月十
      日出具台建師中市鑑字第二一○號現況鑑定報告書，其中就鑑定標的物瑕疵情
      形中，認定「一樓後院圍牆明顯網爆現況，約Ｗ＝２．５」、「一樓後院地坪
      磁磚明顯Ｌ型爆裂現況，約Ｗ＝５；１＝３１０」（見該鑑定報告書第四九頁
      並所附二紙照片），並認為「鑑定標的物背側之圍牆，因緊鄰新建工程之工地
      ，於該工地開挖施工期間，圍牆恐有倒塌之虞；故擬建議新建工地於施工過程
      中，加作安全支撐，以防止施工期間圍牆倒塌」（見該鑑定報告書第三頁）等
      情，有前揭鑑定報告書附卷為憑；又許振武建築師復就前開鑑定案之疑義事項
      說明如下：「一、有關施工期間為防止圍牆倒塌，建議做『安全支撐』乃是新
      建工地地基樑開挖過程中，為避免損及鄰近構造物所做的一些預防性工程措施
      。本案因(1)本新建工地之外牆及地基樑位置離後側鄰地之圍牆僅約五公分之距
      而已，故於施工中施作『安全支撐』是屬必要性；(2)再者該圍牆已是十數年之
      構造物，據現場觀測時已有不甚牢固之態，故為避免鄰接該圍牆地基樑之施工
      過程中損及圍牆而引發倒塌之虞；故建議施工過程加做『安全支撐』以防止圍
      牆倒塌。再者假若地基樑施工中有局部挖空該圍牆下方土壤時，先行另填入級
      配或ＲＣ灌漿，藉以加強該圍牆之牢固性。諸如類似此法之『安全支撐』於建
      築成規中是有其必要性。二、本新建工程是否必須利用圍牆下方土地始能完成
      地基之施作？原則上依本案之特性而言為是；因(1)本案新建工地之地基樑設計
      位置離地界圍牆僅約五公分之距，而地基樑施作過程中向下開挖該處之土壤是
      屬必要性，又土壤之開挖必然引起圍牆底部土壤之鬆動甚或塌陷，因此將該處
      之底部先予以固結補強是有其必要性。(2)據勘驗當時承包商云，因某些因素施
      工過程中鄰戶屋主不許承包商在圍牆本體上做任何之安全措施；故只好採用此
      變通之圍牆安全支撐工法」，此有臺灣省建築師公會臺中市辦事處九十年十月
      二十六日台建師中字第三九五號函附卷可按；再學仕營造有限公司確實有於案
      發當日即八十九年五月十八日，向三力建設股份有限公司購入一車預拌混凝土
      至模範街工地施作，且該車預拌混凝土之出廠時間為十七時二十四分，由蔡姓
      收貨人簽收等情，有三力建設股份有限公司預拌混凝土送貨單第二聯影本一紙
      在卷可證；綜合上情觀之，證人即系爭新建工程工地負責人丙○○於偵查時所
      證稱：「（當初挖房屋之地基，是否逾越圍牆到告訴人之地？）因為拆房子時
      發現，該地土質相當鬆軟，圍牆老舊，所以建議在圍牆下方加作土柱以支撐圍
      牆」、「（挖牆時有經過告訴人同意？）我出面向告訴人交涉，告訴人開工當
      天上午本有同意，後來到了黃昏，欲打漿時，告訴人卻又不同意了，導致我們
      不敢灌漿，後來再與之協調，改以天級配回填方式施工，進行了一個多月，但
      卻發生意外」、「（最初與告訴人協調時，確有得到其同意？）因為業主給我
      之資訊，圍牆處即是地界，如果據此蓋房子，圍牆定會因土質鬆軟而倒塌，所
      以鞏固圍牆之地基是確有必要」等語，核屬有據，即其於開挖地基施作過程中
      ，之所以越界挖空該圍牆下方之土壤，其目的乃在圍牆下方加作固結補強措施
      以支撐該老舊且不甚牢固之圍牆，避免圍牆倒塌。
（三）又衡諸常情，以丙○○身為系爭新建工程工地負責人之立場，其施作工程當力
      求平和順利，避免與鄰地住戶發生工程施工糾紛，其要無於施工時惡意滋事越
      界超挖地基造成鄰地圍牆及排水溝毀損之理。況告訴代理人甲○○於原審調查
      時復自承：「九十年五月十八日工程施工時，被告有在現場，那天他們的確有
      挖圍牆底下的地基，並且有請混凝土車來灌漿，我之前地基的級配料很好，被
      告把我的地基挖除後，若改灌混凝土的話，以後我要建房子挖地基會很難挖，
      所以我不同意他們灌混凝土，當時丙○○及被告都有在場，當天早上他們要挖
      地基時，我有叫他們不要挖我所屬地界圍牆的地基，但他們還是挖過來，當天
      下午他們才叫混凝土車要來灌漿，我就不讓他們灌漿，並要求他們改用級配石
      填實挖空的地基，這樣日後我要建房子開挖地基比較不會有困難，他們也有照
      我們要求改用級配石，但沒有完全填實，只有填了一些，日後我有一直要求他
      們補實，但是他們沒有補實」等語，足見前揭被告所辯及丙○○所證關於「因
      告訴人方面反對而無法灌漿鞏固圍牆下方之地基」一節屬實，且由丙○○確有
      於越界挖空該圍牆下方之土壤後，即於當日下午叫來混凝土車欲施作灌漿補強
      工程之舉觀之，亦可見其越界挖空該圍牆下方土壤之初，目的係為進一步灌漿
      鞏固圍牆之地基，以防免該圍牆倒塌，而非有何毀損鄰地建物水溝之故意。
五、綜上所述，被告雖確實有委請學仕營造有限公司興建房屋，該營造商於工程施作
    過程中並有越界挖掘前開圍牆下土方之舉，惟其目的係為灌漿補強該部地基，防
    免老舊圍牆於工程進行中倒塌，而無毀損他人之物的犯意，是其所為核與毀損罪
    之構成要件不符。又縱使該工程施工中，有毀損告訴人圍牆或灌漿時越界之情形
    ，被告既與施工之學仕工程營造有限公司訂約，要求學仕營造公司與四鄰發生糾
    葛，均由學仕營造公司負責解決，且無任何事證足證被告有與學仕營造公司共同
    犯意，以犯毀損竊佔之情事，亦僅能由學仕營造公司負責，不能論被告刑責。被
    告前揭辯解，洵非虛詞。此外，復查無其他積極證據足資證明被告涉有毀損罪之
    犯行，既不能證明被告犯罪，揆諸上揭刑事訴訟法之規定，原審依法諭知被告無
    罪之判決，核無不合。檢察官據告訴人之請求，上訴意旨仍以其圍牆水溝確有被
    毀損，且被告施工時確有越界，被告應負毀損及竊佔罪云云，惟查該工程施工前
    ，被告恐與鄰居發生糾葛，即與學仕營造公司訂約，由營造公司負責解決施工糾
    紛，被告顯有預防施工糾紛，尚難認被告有故意毀損、竊佔之刑責，告訴人與被
    告間，應屬民事糾葛之問題，原審認不能證明被告應負刑事責任，而為被告無罪
    之判決，核無違誤，檢察官上訴為無理由，應予駁回。
六、據上論斷，應依刑事訴訟法第三百六十八條，判決如主文。
本案經檢察官丁○○到庭執行職務。
中      華      民      國      九十二   年       四      月    八      日
                                    臺灣高等法院臺中分院刑事第三庭
                                          審判長法  官  陳  朱  貴
                                                法  官  廖  柏  基
                                                法  官  劉  連  星
右正本證明與原本無異。
檢察官得上訴。
如不服本判決應於收受送達後十日內向本院提出上訴書狀，其未敘述上訴之理由者並
得於提起上訴後十日內向本院補提理由書（均須按他造當事人之人數附繕本）。
                                                書記官  李  妍  嬅
中      華      民      國      九十二   年       四      月    八      日
                                                                        Ｉ


司法院資訊處製作；財團法人民間司法改革基金會備份。
